最高法院民事判決　　　　　　　　　　　　　　　九十三年度台上字第二一九八號
　　上　訴　人　丁 ○ ○
　　　　　　　　甲 ○ ○
　　　　　　　　丙 ○ ○
　　共　　　同
　　訴訟代理人　李 勝 雄律師
　　被 上訴 人　乙 ○ ○
　　　　　　　　長榮海事工程有限公司
　　右　一　人
　　法定代理人　陳曾玉屏
　　共　　　同
　　訴訟代理人　林 錦 隆律師
右當事人間請求損害賠償事件，上訴人對於中華民國九十三年四月十四日台灣高等法
院台中分院第二審判決（九十二年度重訴更(一)字第三一號），提起上訴，本院判決如
下：
    主  文
原判決除假執行部分外廢棄，發回台灣高等法院台中分院。
    理  由
本件上訴人主張：被上訴人乙○○為被上訴人長榮海事工程有限公司（下稱長榮公司
）之協理，負責長榮公司承攬彰化縣線西鄉「彰濱工業區線西西一區第二期造地工程
」（下稱系爭工程）之施作，明知伊在工地所在之彰化縣線西鄉○○段八五三、八五
六、八六四、八六五、八六六、八六七、八六八、八六九、八七六、八六○、八六一
、八八六、八八一號等十三筆土地（下稱系爭土地）分別闢池養殖西施舌、蝦、鰻、
蛤蜊、紅蟳、虱目魚、烏魚及牡蠣等水產，竟為趕工期，不顧兩造間之協議，逕於民
國八十四年九月八日下令訴外人荷蘭商柏斯卡利士國際股份有限公司抽砂將系爭土地
填覆，致上訴人丁○○受有養殖之西施舌十一公頃，價值新台幣（下同）二千二百四
十八萬二千元；蝦三公頃，價值七百十二萬八千元；鰻二公頃，價值一千四百七十九
萬元；蛤蜊一公頃，價值一百萬元；紅蟳一公頃，價值一百六十八萬元；虱目魚及烏
魚共一公頃，價值一百九十二萬元，總計四千九百萬元之損失。上訴人甲○○受有養
殖之西施舌五公頃，價值五百萬元之損失。上訴人丙○○亦受有養殖之牡蠣約二公頃
，價值二百萬元之損失。乙○○犯有毀損罪行，業經刑事法院判處有期徒刑在案。爰
提起刑事附帶民事訴訟，基於僱傭、侵權行為法律關係，求為命被上訴人連帶給付：
丁○○三千七百十三萬七千六百元、甲○○四百九十三萬二千八百元、丙○○一百九
十二萬三千七百零八元，及各自訴狀繕本送達翌日起加計法定遲延利息之判決（上訴
人原依序請求四千九百萬元、五百萬元、二百萬元之本息。其中一百七十六萬二千二
百十一元、六萬七千二百元、七萬六千二百九十二元之本息部分，業經本院以九十二
年度台上字第一三三六號裁定維持更審前原法院所為上訴人勝訴之判決，駁回被上訴
人之上訴確定。上訴人丁○○於原審已減縮其聲明如上述之金額本息）。
被上訴人則以：系爭土地早經國家徵收，以開發彰濱工業區。原審共同被告中華工程
股份有限公司（下稱中華工程公司，其被訴部分，上訴人已受敗訴之判決確定）於七
十九年十二月受經濟部委託辦理開發工程，除於系爭土地張貼公告施工期間為八十四
年三月至八十五年六月外，另於八十四年一月七日將系爭工程分包予伊。上訴人無合
法權源於中華工程公司公告後仍購入魚苗加以養殖，不符誠信原則，亦與法律保護人
民財產權之意旨有違。其未能舉證證明確有於系爭土地養殖水產物，請求伊賠償損害
，尤屬無理等語置辯。
原審駁回上訴人之請求，無非以：侵權行為屬於違法行為之一種，如有阻卻違法事由
，即非侵權行為，自無損害賠償責任之可言。又任何人不得主張自己之不法，此為法
律制度之基本原則。系爭土地於六十八年間既經政府合法徵收，並發放徵收補償費完
竣，為上訴人所不爭，則依土地法第二百三十五條規定，上訴人已非系爭土地所有權
人，自無使用系爭土地之合法權源。故政府經由徵收系爭土地及發包招標之程序，再
交予廠商施工，依土地法第二百三十一條之規定，得標廠商及其下包商即已取得合法
使用施工之授權。是以被上訴人身為承攬之廠商，負責系爭土地抽砂覆填工程，即係
配合政府政策之依法令行為，要無任何不法之情事，且其並未同意上訴人延後十天再
行抽砂施工，亦無侵權行為之可言。更何況，中華工程公司為使當地居民可有充分時
間，於施工前儘速搬離國有土地上所屬之私人動產，早於八十三年十月張貼公告，將
自八十四年三月至八十五年六月間施工，惟上訴人非但於公告後不將私有動產移置他
處，反而自稱其於公告後仍購入魚苗加以養殖，顯有藐視政府公權力及另行索償之不
法意念，自屬不符誠信原則，抑且與法律保護人民財產權之意旨有違。因此，被上訴
人主觀上基於執行與行政權力相關之契約行為，而為權利之行使，縱致上訴人受有損
害，仍與侵權行為構成要件不符。上訴人基於侵權行為法律關係暨僱傭關係，請求被
上訴人負連帶賠償責任，為無理由等詞，為其論斷之基礎。
按動產與不動產各為所有權之標的。所有人於法令限制之範圍內，得自由使用、收益
、處分其所有物，並排除他人之干涉，民法第七百六十五條定有明文。上訴人於系爭
土地上如確有闢池飼養水產，該水產物即為獨立之動產，並非系爭土地之一部或為其
天然孳息，上訴人當然為該水產物之所有人，殊不因其有、無權源占有使用系爭土地
而異。縱被上訴人可能因上訴人之「無權」使用系爭土地受有損害，然倘被上訴人明
知系爭土地上有上訴人所有之水產養殖物存在，竟未依循法定程序，或於證明上訴人
已喪失該物之所有權前，即逕予毀損，能否謂非侵害上訴人之權利，而不應負侵權行
為之損害賠償責任？非無研求之餘地。原審見未及此，無視本院前以九十二年度台上
字第一三三六號裁定駁回被上訴人就其所受敗訴判決部分為上訴之事實，徒以被上訴
人主觀上基於執行與行政權力相關之契約行為，而為權利之行使，致上訴人受有損害
，與侵權行為構成要件不符，遽為上訴人不利之判決，自嫌率斷。上訴意旨，指摘原
判決不當，求予廢棄，非無理由。
據上論結，本件上訴為有理由。依民事訴訟法第四百七十七條第一項、第四百七十八
條第二項，判決如主文。
中　　　華　　　民　　　國　　九十三　　年　　　十　　　月　　二十八　　日
                              最高法院民事第五庭
                                  審判長法官  蘇　茂　秋
                                        法官  朱　建　男
                                        法官  蘇　達　志
                                        法官  陳　碧　玉
                                        法官  沈　方　維
      右正本證明與原本無異
 　　　　　                              　　　書  記  官
中　　　華　　　民　　　國　　九十三　　年　　 十一 　　月　　　八　　　日
                                                                        Ｋ
